【裁判字號】    95,台上,26
【裁判日期】    950106
【裁判案由】    損害賠償
【裁判全文】
最高法院民事判決                九十五年度台上字第二六號
    上  訴  人  甲○○
    訴訟代理人  趙建興律師
    被 上訴 人  丙○○
                        號
                        （送達代收人  陳端輝律師）
                國寶證券股份有限公司
    上 列一 人
    法定代理人  洪淑惠
    被 上訴 人  丁○○
                戊○○
                富山證券股份有限公司
    上 列一 人
    法定代理人  林河濱
    上 列三 人
    共      同
    訴訟代理人  林易佑律師
    被 上訴 人  乙○○
                合作金庫銀行股份有限公司
    上 列一 人
    法定代理人  陳  
上列當事人間請求損害賠償事件，上訴人對於中華民國九十四年
七月二十六日台灣高等法院台中分院第二審更審判決（九十二年
度上更(二)字第四六號），提起上訴，本院判決如下：
    主  文
上訴駁回。
第三審訴訟費用由上訴人負擔。
    理  由
本件上訴人主張：伊於民國八十一年六月十六日在訴外人元統綜
合證券股份有限公司台中分公司（下稱元統公司）之前身大昇證
券股份有限公司開戶買賣股票，並開設有價證券集中保管帳戶，
將購入之股票送交台灣證券集中保管股份有限公司（下稱台證集
保公司）。嗣元統公司於八十四年八月七日因故停業，並將有關
伊買賣股票之事務移由被上訴人國寶證券股份有限公司（下稱國
寶公司）辦理。同年九月一日任職元統公司之營業員即第一審共
同被告陳菁蓮（已經原審更審前以八十六年度上字第二六號判命
給付確定）偽刻伊之印章及盜用該集保帳戶資料，持至被上訴人
富山證券股份有限公司（下稱富山公司）開設證券買賣帳戶，任
職富山公司之職員即被上訴人丁○○、戊○○未遵守非客戶親自
開戶或未填具開戶委託書不得准其開戶之規定，竟准陳菁蓮冒用
伊名義開設證券買賣帳戶（下稱富山帳戶）；陳菁蓮復於同日持
偽刻之伊名義印章前往被上訴人合作金庫銀行股份有限公司（下
稱合庫銀行）之前身即保證責任台中市第一信用合作社開設活期
存款帳戶，任職該社之職員即被上訴人乙○○未核對是否本人親
自開戶或持本人委託開戶之相關證件，亦准陳菁蓮冒用伊名義開
設活期存款帳戶（下稱一信帳戶）。陳菁蓮於翌日再持偽刻之伊
名義印章至國寶公司，任職該公司之職員即被上訴人丙○○未詳
為核對印章是否與原留存之印鑑章相符，即准許陳菁蓮將伊所購
存放於台證集保公司如原判決附表（下稱附表）一所示股票（下
稱系爭股票）匯撥至上開富山帳戶內。旋陳菁蓮將系爭股票盜賣
，得款匯入一信帳戶，再於八十四年九月五日至十二日持偽造之
取款憑條悉數提領，致伊受有損害等情，依民法第一百八十四條
第一項、第一百八十五條、第一百八十八條第一項及第五百三十
五條之規定，求為命被上訴人國寶公司與丙○○，富山公司與丁
○○、戊○○，合庫銀行與乙○○分別連帶給付伊系爭股票，及
如附表二所示配股，暨如附表三所示股利發放日起均至清償日止
按年息百分之五計算之利息；並於其中任一被上訴人已為給付時
，就其給付範圍，他被上訴人免給付義務之判決。
被上訴人國寶公司、丙○○則以：丙○○匯撥系爭股票至富山帳
戶係依據「證券存託資訊系統端末機操作手冊」規定辦理，匯撥
文書輸入電腦後，經台證集保公司精密儀器掃描鑑定仍未發現有
弊情，作業上並無疏失。況系爭股票匯撥至富山帳戶後始被盜領
與盜賣，再被冒領使然，與匯撥股票無因果關係。又國寶公司係
受上級機關指定，於元統公司停業期間代辦其客戶匯撥股票，並
非概括承受元統公司之權利義務，縱認匯撥股票手續上有過失，
該代理行為所生權義亦歸元統公司。況上訴人與元統公司所簽訂
之「證券商客戶開設有價證券集中保管帳戶契約書」第三條約定
上訴人仍保有系爭股票所有權，集保公司或證券商分別為間接或
直接受寄人，依民法第六百零三條之一第二項規定，仍負有返還
同一種類、品質、數量之保管物予上訴人之義務，在上訴人未對
之行使寄託物（即系爭股票）返還請求權而確定其無法受領前，
難謂其已受損害。被上訴人丁○○、戊○○及富山公司則以：上
開集保契約之性質屬於混藏寄託，係以標的物交付之時點決定其
危險負擔之移轉，與所有權是否移轉無關，故陳菁蓮盜賣屬於上
訴人所有之系爭股票所致損失應由受寄人元統公司負擔，元統公
司始為陳菁蓮侵權行為之被害人，上訴人無依侵權行為規定請求
賠償之餘地。且馮、黃二人違法受理非本人或未具客戶委託書之
代理人開戶之行為，並非本案損害發生之共同原因。被上訴人乙
○○、合庫銀行則以：系爭股票遭盜賣，與伊行為無相當因果關
係，且上訴人尚得對元統公司或承受其業務之國寶公司行使寄託
物返還請求權，其未受有損害，自無損害賠償請求權各等語，資
為抗辯。
原審審理結果，以：上訴人主張之事實，已據提出聲明書、印鑑
卡、身分證、證券存摺、取款憑條、個人徵信資料及存券匯撥申
請書代支出傳票等件為證，並經陳菁蓮自認盜賣系爭股票屬實。
依有價證券集中保管帳簿劃撥作業辦法（下稱作業辦法）第三條
第一、二項、第四條第一項、第六條第一項第一款、第二十條第
一、二項之規定，參以台證集保公司九十四年七月八日證保法字
第０九四００一二二七號函，及證券商十多年來所沿用之證券商
客戶開設有價證券集中保管帳戶契約書第三、四、五條之記載，
可知於證券交易法增修第四十三條第四項、民法修正新增第六百
零三條之一規定前，我國證券集中保管劃撥制度即採「二段式法
律架構」，先由參加人即證券商受理其客戶之申請，簽訂混藏寄
託契約，開設集中保管帳戶，辦理其有價證券之集中保管及劃撥
作業，並設置客戶帳簿；第二階段則由參加人以自己名義與集保
公司訂立混藏寄託契約，開設保管及帳簿劃撥帳戶，辦理其有價
證券之保管及劃撥作業，惟集保公司與其參加人之客戶間則無混
藏寄託契約關係。又元統公司於八十四年間因故停業後，關於上
訴人之股票業務依證管會指示移由國寶公司代辦，乃依據該二公
司所簽代辦交割事務委託同意書所為，故國寶公司係受元統公司
之委任而代辦其客戶集保證券之送存、領回、轉撥等事務，是上
訴人與元統公司所成立之混藏寄託契約關係未移轉至國寶公司。
上開富山帳戶及一信帳戶均非上訴人親自所為，其亦未授權陳菁
蓮為之，而係陳菁蓮以偽刻之印章、偽造署押及冒用上訴人身分
資料所開設，陳菁蓮並因此觸犯偽造文書罪，經判處罪刑確定，
為兩造所不爭，該冒開帳戶即不能認係上訴人之帳戶。至國寶公
司之承辦人即被上訴人丙○○失察，違背作業辦法第三十條及上
揭有價證券集中保管帳戶契約書第十一條第一項規定之程序，未
確實核對印章與存摺，即任陳菁蓮冒領而轉帳，且所轉入之帳戶
又實非上訴人所開立之富山帳戶，不應對上訴人發生效力，上訴
人就系爭股票與元統公司所存混藏寄託契約關係自不因此而消滅
。該混藏寄託契約關係之受寄人即元統公司係遭陳菁蓮盜賣股票
之被害人，上開被上訴人之過失行為並非直接對上訴人違背委任
事務或侵害權利。上訴人就系爭股票之相關權利（包括配股配息
等）雖均因上開證券商受陳菁蓮之詐欺而暫時形式上無從自台證
集保公司之作業上取得，惟究屬元統公司依行紀契約、混藏寄託
契約應如何對上訴人負債務不履行責任之問題，被上訴人尚不負
共同侵權行為損害賠償責任。從而上訴人依委任及侵權行為之法
律關係，請求被上訴人賠償，即無理由等詞，爰維持第一審所為
上訴人敗訴之判決，駁回其上訴及追加之訴，經核於法並無不合
。又按損害賠償之債，以有損害之發生及有責任原因之事實，並
二者之間，有相當因果關係為成立要件。本件上開被上訴人之過
失行為既非直接對上訴人違背委任事務或侵害權利，為原審所確
定之事實，其行為與所謂損害之間即無相當因果關係，自難謂上
訴人對被上訴人有損害賠償請求權存在。上訴論旨，就原審取捨
證據、認定事實及解釋契約之職權行使，指摘原判決不當，求予
廢棄，非有理由。
據上論結，本件上訴為無理由。依民事訴訟法第四百八十一條、
第四百四十九條第一項、第七十八條，判決如主文。
中    華    民    國  九十五  年    一    月    六    日
                      最高法院民事第三庭
                          審判長法官  吳  正  一
                                法官  劉  福  聲
                                法官  黃  義  豐
                                法官  簡  清  忠
                                法官  王  仁  貴
      本件正本證明與原本無異
                                      書  記  官
中    華    民    國  九十五  年    一    月   十六   日
                                                  ｍ


司法院資訊處製作；財團法人民間司法改革基金會備份。
